【裁判字號】    89,上訴,69
【裁判日期】    890308
【裁判案由】    傷害
【裁判全文】
臺灣高等法院高雄分院刑事判決                      八十九年度上訴字第六九號
    上  訴  人  台灣高雄地方法院檢察署檢察官
    上  訴  人
    即  被  告  乙○○
                甲○○
    共      同
    選任辯護人  徐豐明律師
                陳慧博
                郭季榮
右上訴人因被告等傷害案件，不服臺灣高雄地方法院八十八年度訴字第一六九三號中
華民國八十八年十二月一日第一審判決（起訴案號：臺灣高雄地方法院檢察署八十八
年度偵字第一三七０八號），提起上訴，本院判決如左：
    主      文
上訴駁回。
乙○○緩刑貳年。
    事  實
乙○○、甲○○分係丙○○○之五女兒與四女婿（即四女兒蔡佳娣之夫），平日與丙○○○即因遺產分配問題相處不睦。民國八十八年五月二十二日下午三時許，丙○○○與友人陳明仁共同至高雄市○○區○○街二十八號五樓之二甲○○住處，欲索回由
其五女兒乙○○使用中之自小客車（原審法院認係向四女兒蔡佳娣索回自小客車之認
定有誤，應予更正），丙○○○甫進門並告知來意後，即與乙○○發生口角，甲○○
見狀亦對丙○○○「侵門入戶」索車萌生不滿，甲○○即本於普通傷害之犯意，出拳
朝丙○○○之頭部、胸部等處毆打，其間乙○○見狀亦本共同傷害犯意，徒手毆打丙○○○之身體，致丙○○○受有頭皮瘀腫四Ｘ四公分、左手肘三Ｘ二公分、右手臂一
Ｘ一公分、一Ｘ一公分兩處瘀青、左肋下三Ｘ三公分瘀青及頸部紅腫等多處傷害。案
經丙○○○訴請臺灣高雄地方法院檢察署檢察官偵查起訴。
    理  由
一、訊據被告乙○○、甲○○固不諱言有於右揭時、地，與告訴人發生爭執，且被告
    乙○○與告訴人爭執期間並有拉扯之事實，惟均矢口否認有傷害犯行，並辯稱：
    當日雙方除互有口角外，未有任何傷害行為，告訴人上開傷勢可能係過去舊傷遺
    留，至證人陳明仁無端介入他人家務，心態可議，所為證言不可採信云云。惟查
    ：
(一)、右揭事實，業據告訴人丙○○○迭於偵查及本院審理時指訴綦詳，核與在場證人
    陳明仁於偵查及審理時結證證述情節大致相符。參以證人陳明仁僅係當日偶然陪
    同告訴人至被告甲○○上開住處取車，與被告等並無宿怨，復無嫌隙，衡無設詞
    附和告訴人構陷之理，況被告二人自始坦認案發當日於與告訴人爭執間有阻止證
    人陳明仁進入屋內之舉，足見陳明仁確於室外就不公義之事有所目睹而欲加干涉
    受阻之說詞合於常情，自難僅因其是日陪同告訴人前往上址與被告等間互有爭執
    即謂證言不可採信。且告訴人受有前開傷害之事實，並有高雄市立大同醫院八十
    八年五月二十八日診斷證明書一紙附卷可稽，而前開診斷證明書所載傷勢，泰半
    係屬瘀腫、瘀青及紅腫等皮膚表層傷勢，客觀上係屬遭打撲所致成，又依常人正
    常代謝體質，均屬短期即可痊瘉回復傷害，顯非舊傷之呈現，其中「頭部血腫」
    傷勢係屬新傷，亦據原審法院函查高雄市大同醫院獲覆在卷，有該院八十八年十
    一月十一日高市大醫歷字第四五六八號函附卷可稽，足見前開告訴人所受傷害應
    為新傷無訛，酌以告訴人是日僅係單純前往上址向被告等取車，業經告訴人、目
    擊證人及被告等陳述在卷，苟非他人外力所致，恆無自戕或自傷置兒女於受刑責
    之理，慮以被告乙○○於原審審理中自承：曾與告訴人拉扯等語（原審卷第廿六
    頁），相互對照以觀，亦足見案發時被告乙○○確與告訴人間之爭執已達肢體衝
    突程度，其間所生告訴人之傷害情事，乙○○已難脫其嫌，而甲○○既是告訴人
    女婿關係，若如甲○○所辯「未碰觸到伊岳母」，豈有「捨」其告訴意旨始終指
    摘亦有參與毆打之四女兒蔡佳娣而「就」女婿甲○○提出告訴之理？是告訴人上
    開指訴及證人陳明仁所證應均非虛。
(二)、證人鄧仲禮、梁運新二人雖於偵查及原審審理時證稱：是日在上址樓下，未見被
    告等毆打告訴人云云，然本件毆打事實係位於被告甲○○住處，是證人上開證言
    ，充其量僅足說明被告等未於上址大樓樓下毆打告訴人，而卷附之證人蔡佳娣、
    蔡美瑜所為書函內容，均屬審判外陳述，非經本院直接審理獲得心證，無從查考
    真實性，均難遽為被告等有利事實之認定；另蔡佳娣於本院固到庭證陳被告二人
    未毆打告訴人，然其本人本亦係告訴意旨所指摘參與毆打者之一，且又係被告甲○○之夫，其證詞自難期公允，難以採信為有利被告二人之證據；至告訴人指訴
    內容有關被告等毆打之過程之陳述固有「毆打」、「推倒」之別，且對被告乙○○毆打部位如何未明確指陳，又有關被告毆打部位之陳述亦有經驗傷未呈現傷勢
    等情，然徵諸數人同時、地與對方一人間因口角引發肢體衝突，其場景客觀上顯
    示常陷於混亂，近距離肢體推擠及先後攻擊落點迭為重疊，混亂間本難明確區分
    何處為何人攻擊所致，是告訴人一面倒受數人攻擊時，本難期其明確、特意區別
    共犯間攻擊部位分擔之細節，尚難僅因其模糊非全然一致之細節陳述即認其前後
    指訴有瑕疵不可採信之情；是本件被告二人罪證明確，渠等空言諉卸之詞，無從
    採信，犯行洵堪認定。至告訴人復提出診傷診斷書主張其被毆之傷勢亦含括「左
    眼挫傷，結膜水腫」、「因眼臉痙攣，致眼臉無法張開，影響視力」之傷勢，惟
    查，衡諸告訴人於偵審中指情節均未及被告等曾有攻擊其眼部，且其於案發當日
    就診後所取得之上開診斷書所載亦未及眼部有何受傷情事，是該案發後發現眼部
    亦有不適之情是否與本件傷害犯行有因果關係已非無疑，況依卷附高雄長庚醫院
    、高雄醫學院病歷，自七十四年間起即多次因眼疾就診紀錄，並於八十二年間曾
    有眼皮（臉）腫脹、痙攣（原審卷一三七頁病歷參照，其記載：eyelid  swelli
    ng），是告訴人先前已有眼疾病史，則於住院後有眼部不適之情是否與本件肢體
    衝突間有因褁關係顯非可為必然之推論，爰不就此部分傷勢為認定，附此敘明。
二、查告訴人丙○○○分係被告乙○○、甲○○母親及岳母，為被告乙○○之直系血
    親尊親屬，被告乙○○、甲○○傷害丙○○○之身體，核其所為均係犯刑法第二
    百七十七條第一項之傷害罪，被告乙○○並應依刑法第二百八十條加重其刑。本
    件告訴人之傷勢致成，固導源於被告二人之先後攻擊，但被告二人之攻擊行為究
    係發生於緊接之時點，且發生於同地點，被告間就彼此施暴之舉均可共見共聞，
    而爭執起於乙○○與告訴人間，進而引發甲○○之涉入強力攻擊，乙○○見母受
    姐夫攻擊不僅袖手旁觀，進而有共同攻擊之舉，又有排除案外人陳明仁勸解之舉
    ，其二人所分擔行為所致生傷勢結果固有所差異，但難謂就整體傷害過程，其二
    人間非有犯意聯絡與行為分擔關係，是被告甲○○與被告乙○○就上開傷害犯行
    間，應成立共同正犯。至告訴意旨固指摘及蔡佳娣亦同有攻擊之舉，但徵諸告訴
    人並未對其提出告訴，足見告訴人主觀上對蔡佳娣之攻擊傷害認識已屬薄弱，且
    指摘內容又多所提及蔡佳娣有將跌坐之告訴人拉起、提供車輛使告訴人得以使用
    就醫、拒絕接受蔡正國之指使持來「傢伙（器具之意）」等情，足見蔡佳娣應無
    明確傷害之動機，是尚乏具體事證足認蔡佳娣亦有共同犯意聯絡與行為分擔，公
    訴人未予論列尚無不合。又被告甲○○與告訴人並無特定關係，依同法第三十一
    條第二項規定，應科以通常之刑。被告二人犯罪事證既明，原審法院乃依刑法第
    二十八條、第三十一條第二項、第二百七十七條第一項、第二百八十條、第四
    十一條，罰金罰鍰提高標準條例第一條前段、第二條規定，並審酌被告等不思告
    訴人係渠等親密親屬關係屬長輩，平日受有養育之恩，僅因細故遽爾傷害告訴人
    之身體，致告訴人受有前開傷害，惟念告訴人受傷害並非嚴重（另告訴人所受傷
    害之較重部份係由蔡正國攻擊頭部所致，且蔡正國所分擔攻擊程度較重，但其與
    告訴人之關係較諸乙○○較非親密，顯示倫常違反惡性較諸乙○○母女關係自有
    差異，而乙○○所分擔傷害情節較為輕微，但其與告訴人間母女親密關係，所生
    倫常之違反程度較諸甲○○為嚴重）等情狀及被告等犯罪後未坦承犯行等一切情
    狀，各量處拘役五十日，被告甲○○部分並諭知以三百元折算一日之易科罰金折
    算標準，認事用法均無不合，量刑亦稱允妥，被告二人上訴意旨否認犯罪，原審
    檢察官執告訴人聲請意旨認原判決量刑過輕，均指摘原判決不當，自均無理由，
    應予駁回。查被告乙○○未曾受有期徒刑以上刑之宣告，有卷內前科表可查，本
    件被告乙○○傷害母親於倫常固有違悖，惟細酌本件爭執發生原因導因於母女間
    就父親遺產處理方一式之齟齬，其間孰是孰非固各執一詞，惟按諸本件案發後告
    訴人之女除被告乙○○外，尚有蔡佳娣、蔡美瑜（二女兒）或到庭、或書擬信函
    言詞間有所迴護被告乙○○，多數女兒一致對母親有所微詞，顯見告訴人處理與
    女兒間之家庭私事確有令人可議之處，況本件動機之引發既僅係為取回用車枝節
    細微之事，迭見告訴人對女兒乙○○責罵（此有證人鄧仲禮證詞可按），而案發
    當日告訴人至案發地原因本與甲○○無關，何以引發甲○○竟對其岳母之無禮，
    衡情應與告訴人當日是否亦採強硬態度有關，則雙方一言不合引發情緒反彈，進
    而引發肢體有所衝突，其原因應係雙方言詞、舉止互動之結果，非可全然責難於
    單獨一方，況對照告訴人所受傷勢，除因受甲○○攻擊頭部所造成之頭皮疼腫傷
    勢外，其餘「左手肘三Ｘ二公分、右手臂一Ｘ一公分、一Ｘ一公分兩處瘀青、左
    肋下三Ｘ三公分瘀青及頸部紅腫」等處傷勢，衝情是推擠間所碰傷，與強力攻擊
    故為侮逆所可能致成之傷勢間屬有間，足見被告乙○○在衝突引發當時，對行為
    使力程度尚有所拿捏，其本人又擁有高學歷、並相當程度負責家族事業，實難認
    其有無故侮逆親生母親之動機，本件違倫常結果固已發生，且尚未獲告訴人諒解
    ，但被告既已受有罪較高且不得易科罰金之罪刑宣告，經此偵序教訓，應知警惕
    諒無再犯之虞，本院認所宣告之刑，以暫不執行為適當，併諭知緩刑二年，以勵
    自新。
據上論斷，應依刑事訴訟法第三百六十八條，刑法第七十四條第一款，判決如主文。
中    華    民    國     八十九     年       三       月       八       日
                              臺灣高等法院高雄分院刑事第八庭
                                  審判長法官  林榮龍
                                        法官  莊飛宗
                                        法官  洪兆隆
右正本證明與原本無異。
被告乙○○被訴部分如不服本判決，應於判決送達後十日內向本院提出上訴狀，其未
述理由者並應於提出上訴狀後十日內向本院補提理由書（應附繕本)。
其餘部分不得上訴。
                                      書記官  葉淑華
中    華    民    國     八十九     年       三       月     十三       日
附錄本判決論罪之法條全文
刑法第二百七十七條條第一項：
  傷害人之身體或健康者，處三年以下有期徒刑、拘役或一千元以罰金。
刑法第二百八十條：對於直系血親尊親屬，犯第二百七十七條或第二百七十八條之罪
者，船重其刑至二分之一。
                                                                        Ｇ


司法院資訊處製作；財團法人民間司法改革基金會備份。
